【裁判字號】    92,上訴,251
【裁判日期】    920313
【裁判案由】    侵占等
【裁判全文】
臺灣高等法院刑事判決                            九十二年度上訴字第二五一號
    上  訴  人
    即  被  告  丙○○
右上訴人因偽造文書等案件，不服臺灣板橋地方法院九十一年度訴字第一九六九號，
中華民國九十一年十二月二十三日第一審判決（起訴案號：臺灣板橋地方法院檢察署
九十一年度偵緝字第二八六號）提起上訴，本院判決如左：
    主      文
上訴駁回。
    事      實
一、丙○○曾因偽造文書案件，經原審法院判處拘役二十日，緩刑二年確定。復因竊
    盜案件，經原審法院判處拘役五十五日確定，並於民國九十年五月二十二日易科
    罰金執行完畢。八十九年十一月三日，丙○○受僱臺北縣五股鄉○○路一一三號
    五藝家具股份有限公司（下簡稱五藝公司）擔任門市銷售員，為從事業務之人。
    嗣因五藝公司要求丙○○須覓得職務保證人並出具保證書，丙○○竟於八十九年
    十二月間某日，未得胞姊乙○○同意，擅自委請五藝公司附近某處不知情之成年
    刻印店人員代刻偽造「乙○○」印章一枚，蓋用在五藝公司職員保證書保證人欄
    蓋章處，偽造「乙○○」印文一枚；又於五藝公司職員保證書之保證人姓名欄下
    偽簽「乙○○」之署押一枚，據以偽造乙○○同意擔任丙○○職務保證人之五藝
    公司職員保證書後，再持交五藝公司收執，足生損害於乙○○及五藝公司。丙○
    ○又於任職期間，另意圖為自己不法所有，並基於概括犯意，利用業務上代五藝
    公司向客戶收取貨款及定金之機會，於八十九年十二月二十六日，向五藝公司之
    客戶許遠洋收得貨款新臺幣（下同）一百零五萬七千七百三十元後，將其中八十
    八萬七千七百三十元交付五藝公司，其餘十七萬元侵占入己。復於九十年一月十
    日，向客戶鄭小姐收取定金八萬元後，僅交付五藝公司五萬元，其餘三萬元侵占
    入己。又於九十年一月十四日，向客戶李國龍收得定金五千元後，全數侵占入己
    ，總計先後侵占五藝公司貨款金額達二十萬五千元。嗣因丙○○於九十年一月二
    十三日起自行離職，經五藝公司核對帳目後察覺有異，依丙○○出具之職員保證
    書向職務保證人乙○○追索，始查知上情。
二、案經五藝公司訴請臺灣板橋地方法院檢察署檢察官偵查起訴。
    理      由
一、訊據被告即上訴人丙○○固坦承於上開時地，委請不知情之刻印店人員代刻「乙
    ○○」印章一枚，蓋於五藝公司職員保證書保證人欄上，並簽署「乙○○」姓名
    ，製作乙○○為保證人之五藝公司職員保證書，及曾向客戶許遠洋收得貨款一百
    零五萬七千七百三十元；向客戶鄭小姐收得定金八萬元；向客戶李國龍收得定金
    五千元，並僅繳還五藝公司九十三萬七千七百三十元，尚有二十萬五千元未繳等
    情，核與告訴人五藝公司指訴情節相符，復有上開職員保證書一份、客戶估價單
    三份及被告自承扣取客戶款項之書函一份等在卷為憑。雖被告矢口否認有偽造文
    書及侵占犯行，辯稱：事前曾獲得乙○○同意擔任職務保證人及代刻印章，而向
    客戶所收之貨款或定金，部分未繳回公司，係因貨品運送發生碰撞，公司未能處
    理，復未按月發放薪資，始暫時留下部分款項等語。
二、惟查：被害人乙○○於偵查、原審均證稱未同意擔任被告職務保證人，亦未授權
    被告代刻印章等情。按乙○○與被告間有姊弟關係，於原審及本院亦表明不願追
    究被告之意（見原審卷第二六頁、本院九十二年二月十一日調查筆錄）。依常情
    判斷，倘乙○○曾同意情擔任被告職務保證人，自無於偵查、原審故為不利於被
    告之指證。顯見被告係擅自偽刻乙○○印章，及以乙○○名義偽造職務保證書無
    疑。再被告於原審坦承先後向五藝公司客戶許遠洋收得貨款一百零五萬七千七百
    三十元、向客戶鄭小姐收得定金八萬元、向客戶李國龍收取定金五千元，但僅共
    繳回公司九十三萬七千七百三十元，計有二十萬五千元未繳回公司（見原審卷第
    三五頁）。被告對於未繳回前開款項之原因，於偵查中先稱：「因為傢俱運送到
    金門有損害，所以預扣貨款，且公司未付薪資，所以向老板甲○○表示先預扣客
    戶貨款，日後再多退少補等語。」（見九十一年偵緝字第二八六號偵查卷第九頁
    ）；及至原審復改稱：「未繳回的錢是替客戶另外買傢俱，蓋客戶覺得五藝公司
    賣得傢俱太貴了，所以幫客戶到別家買和五藝公司賣給客戶一樣的傢俱給客戶等
    語」（見原審卷第三五、三六頁），對於親身經歷之事實，先後所稱不一，已與
    常情有違，復未能舉證以供調查，顯係卸責之詞，不足採信。事證明確，被告犯
    行均堪以認定。
三、核被告所為，被告偽造行使職務保證書部分，係犯刑法第二百十六條、第二百十
    條之行使偽造私文書罪；又被告為從事業務之人，竟將業務上持有五藝公司之貨
    款占為己有，另犯刑法第三百三十六條第二項之業務侵占罪。被告偽造印章、印
    文、署押之行為，均為偽造私文書之部分行為；偽造私文書之低度行為又為行使
    偽造私文書之高度行為所吸收，均不另論罪。被告先後多次侵占犯行，時間緊接
    ，犯罪構成要件相同，顯係基於概括犯意為之，為連續犯，應依刑法第五十六條
    規定論以一罪，並加重其刑。被告所犯行使偽造私文書罪與業務侵占罪間，犯意
    個別，構成要件不同，應分論併罰。公訴人雖認被告所犯上開兩罪間有方法、結
    果之牽連關係，應依牽連犯規定，從一重論以業務侵占罪。然刑法上牽連犯，係
    指行為者意念中祇欲犯某罪，而實施犯罪之方法，或實施犯罪之結果，觸犯行為
    人目的行為以外之其他罪名而言，牽連犯的數行為間，有無方法或結果行為與目
    的行為之牽連關係存在，並應參酌行為時客觀的事實以為決定，亦即在客觀上認
    其方法或結果行為，與犯罪之目的行為，有不可分離之直接密切關係，始克成立
    （最高法院七十九年臺上字第五四七號判例參照）。本件被告偽造以乙○○為職
    務保證人之保證書，係應五藝公司要求而為，非為侵占該公司貨款之犯行而實施
    ，亦非侵占貨款之原因或結果。被告主觀上並無藉行使偽造私文書而侵占業務上
    持有財物之犯意，客觀上亦無目的方法或原因結果之密切關聯，自非屬牽連犯至
    灼。公訴人認已構成牽連犯，尚有誤會。
四、原審調查結果，適用刑法第二百十六條、第二百十條、第三百三十六條第二項、
    第五十六條規定，同時審酌被告平日素行、犯罪之動機、目的、所用手段、所生
    危害、及犯後態度等一切情狀，就行使偽造私文書部分，量處有期徒刑三月；業
    務侵占部分，量處有期徒刑八月，並定應執行刑為有期徒刑九月。被告偽造之五
    藝公司職員保證書，已交付五藝公司收執，已非被告所有，又非違禁物，固無從
    沒收，但保證人欄上偽造之「乙○○」署押及印文各一枚，不問屬何人所有，均
    應依刑法第二百十九條規定，併宣告沒收。另被告偽造之「乙○○」印章一枚，
    雖未扣案，然不能證明業已滅失，應併依同法第二百十九條宣告沒收，認事用法
    ，核無違誤，量刑亦稱妥適。被告上訴意旨，否認犯罪，為無理由，應予駁回。
五、被告經合法傳喚，無正當理由不到庭，爰不待其陳述，逕行判決。
據上論斷，應依刑事訴訟法第三百六十八條、第三百七十一條，判決如主文。
本案經檢察官沈明彥到庭執行職務。
中      華      民      國    九十二    年     三      月    十 三      日
                                臺灣高等法院刑事第十四庭
                                    審判長  法  官  陳  祐  輔
                                            法  官  洪  昌  宏
                                            法  官  陳  國  文
右正本證明與原本無異。
行使偽造私文書部分，如不服本判決應於收受送達後十日內向本院提出上訴書狀，其
未敘述上訴之理由者並得於提起上訴後十日內向本院補提理由書（均須按他造當事人
之人數附繕本）。
其餘不得上訴。
                                            書記官  蔡  棟  樑
中      華      民      國    九十二    年      三     月    十 三     日
附錄：本案論罪科刑法條全文
刑法第二百十六條：
行使第二百十條至第二百十五條之文書者，依偽造、變造文書或登載不實事項或使登
載不實事項之規定處斷。
刑法第二百十條：
偽造、變造私文書，足以生損害於公眾或他人者，處五年以下有期徒刑。
刑法第三百三十六條第二項：
對於公務上或因公益所持有之物，犯前條第一項之罪者，處一年以上七年以下有期徒
刑，得併科五千元以下罰金。
對於業務上所持有之物，犯前條第一項之罪者，處六月以上五年以下有期徒刑，得併
科三千元以下罰金。
前二項之未遂犯罰之。


司法院資訊處製作；財團法人民間司法改革基金會備份。
